臺灣桃園地方法院民事判決　　　　　　　94年度簡上字第38號
上　訴　人　丁○○
訴訟代理人　丁俊和律師
被　上訴人　甲○○
訴訟代理人　丙○○
　　　　　　乙○○
上列當事人間請求損害賠償事件，上訴人對於民國94年1 月11日
本院桃園簡易庭93年度桃簡字第1587號第一審判決提起上訴，於
民國94年7 月26日言詞辯論終結，本院判決如下：
    主  文
原判決除確定部分外，關於駁回上訴人後開第2 項之訴部分，及
該部分假執行之聲請，並訴訟費用之裁判均廢棄。
被上訴人應再給付上訴人新台幣貳萬肆仟零伍拾參元，及自民國
九十三年三月九日起至清償日止，按週年利率百分之五計算之利
息。
其餘上訴駁回。
第一審（除確定部分外）及第二審訴訟費用，由被上訴人負擔百
分之二十六，餘由上訴人負擔。
    事  實
甲、上訴人方面：
壹、聲明：
一、原判決不利於上訴人之部分廢棄。
二、被上訴人應再給付上訴人新台幣（下同）221,926 元，及自
    民國93年3 月9 日起至清償日止，按週年利率5%計算之利息
    。
貳、陳述：除與原判決記載相同者，茲引用之外，補稱：
一、查原判決已認定係被上訴人所駕駛車輛車頭前方左側衝撞上
    訴人所駕駛系爭車輛右側中柱部份，且上訴人駕駛系爭車輛
    早已到達路口，並已逾越中心線，在進入路口前端位置遭被
    上訴人所駕駛車輛右閃撞擊，可知斯時上訴人所駕駛系爭車
    輛早於被上訴人駕駛車輛駛至撞擊點前時即行駛於該地點，
    是無論道路交通規則如何規定優先路權，上訴人所駕駛系爭
    車輛既已在被上訴人面前緩慢橫過，被上訴人即應加以注意
    ，道路交通安全規則所規定乃相對之優先路權，而非絕對路
    權。又被上訴人亦明顯有未保持道路駕駛合理速度之過失，
    查上訴人所駕駛系爭車輛為德國鋼板車BMW ，該品牌車輛品
    質及結構之安全性為世界知名，今以系爭車輛因受被上訴人
    所駕駛車輛撞擊所產生之嚴重損害觀之，即可知被上訴人所
    駕駛車輛撞擊上訴人所駕駛系爭車輛之力量，其時速最少在
    50 至60 公里，否則不會造成系爭車輛右側受損嚴重。且本
    件上訴人駕駛系爭車輛進入路口時，被上訴人所駕駛車輛距
    離路口之距離最少在60至70公尺以上，僅因被上訴人睡眼惺
    忪，精神不佳，未注意車前狀況，而又超速始為肇事原因，
    此亦據證人戊○○證述明確。
二、上訴人為大傑聯合法律事務所負責人，系爭車輛平日即作為
    上訴人上、下班及執行業務之交通工具，今上訴人因系爭車
    輛被毀損，於執行業務之必要，搭乘計程車乃正常合理之使
    用，而計程車亦屬大眾運輸工具之一種，且許多地方亦無公
    車可搭，或者要轉車二、三次，實非正常之工作情形所可容
    忍，且上訴人所到之處均係執行業務所必要，及人生生活經
    驗所不可欠缺之處，且係因被上訴人侵權行為所致之實際必
    要支出。
三、又系爭車輛於車禍當時之價值確有550,000 元以上，此有大
    桐汽車股份有限公司（下稱大桐公司）專業之經理人員許明
    文所出具之證明書及原審到庭作證屬實。被上訴人空言以一
    般市售期刊所載內容估價抗辯，而未確實以系爭車輛為鑑價
    ，乃非針對系爭車輛之專業鑑價，自無從推翻前述大桐公司
    所做專業鑑價。況系爭車輛係BMW318ISA 型，係1996年6 月
    新購，駕駛之里程數比一般行情少，又因系爭車輛在大桐公
    司均有完整之保養維修紀錄，是故大桐汽車公司及其專業經
    理人是最為了解系爭車輛之車況與車價，今依大桐公司所估
    定價值為系爭車輛市場價值，自最實在及可採。
參、證據：除援用第一審所提證據外，補提台灣高等法院刑事庭
    通知書及民事庭通知書、刑事報到單、民事報到單、國立交
    通大學課程時間表、台灣新竹地方法院刑事報到單、本院執
    行處函、本院民事庭函、台灣台北地方法院檢察署通知書、
    本院民事庭通知書、本院民事報到單、協商程序筆錄為證，
    並聲請訊問證人戊○○。
乙、被上訴人方面：
壹、聲明：駁回上訴。
貳、陳述：除與原判決記載相同者，茲引用之外，補稱：
    本件車禍經鑑定委員會及覆議委員會認定主要肇事責任在於
    上訴人，原審就事實認定及過失責任之分擔，並無錯誤。上
    訴人所支出之交通費用為其日常生活支出，與本件車禍無因
    果關係，且上訴人並未受傷，出入可以搭乘大眾交通工具，
    無須搭乘計程車。再上訴人於原審所提出之系爭車輛車價鑑
    定報告與鑑價師月刊所載同一車型之中古車價出入甚多，該
    鑑價報告顯然不實。
參、證據：除援用第一審所提證據外，補提鑑價師月刊第59期內
    容為證。
    理  由
一、本件上訴人起訴主張：被上訴人於92年12月31日上午7 時40
    分許，駕駛車號LM-4133 號自用小客車，行經桃園縣桃園市
    縣○路無紅綠燈之交岔路口時，因未讓直行且已進入路口之
    上訴人所駕駛之車號G9-8977 號自用小客車先行，從側面攔
    腰撞上上訴人所駕駛系爭車輛，致車身嚴重受損，經送請大
    桐公司估算欲回復原狀所需之修理費用為235,182 元，但因
    系爭車輛右側車身及中柱嚴重凹損，安全堪慮，遂在大桐公
    司建議下以300,000 元出售而未送修，然因系爭車輛因遭被
    上訴人撞擊致交易價值減損250,000 元，故請求等同於修復
    費用之交易價值減損賠償235,182 元，另上訴人因等候修復
    或出售系爭車輛期間即92年12月31日起至93年1 月16日止，
    因無車可用而每日搭乘計程車共計支出33,780元，爰依民法
    第184 條第1 項前段之規定，請求被上訴人賠償268,962 元
    及法定遲延利息等語。被上訴人則以：本件車禍係因上訴人
    駕車行駛於閃紅燈之支線道上，在通過系爭交岔路口時未停
    車讓其先行所致。況上訴人根本未修復系爭車輛即逕行出售
    ，出售系爭車輛行為乃上訴人個人決定，與車禍無關，且上
    訴人所稱之交通費用係其日常生活支出與本件車禍無因果關
    係，上訴人並未受傷亦可改搭大眾交通工具，並無搭乘計程
    車之必要等語，資為抗辯（原審判決命被上訴人給付上訴人
    系爭車輛交易價值減損47,036元及自93年3 月9 日起至清償
    日止，按週年利率5%計算之利息，並駁回上訴人其餘請求。
    被上訴人就其敗訴部分未聲明不服而告確定，上訴人就其敗
    訴部分提起上訴）。
二、上訴人主張於上開時、地因被上訴人駕駛車輛撞擊其所有系
    爭車輛而發生車禍，致系爭車輛受損之事實，業據提出與所
    述相符之現場照片、報價單為證，且為被上訴人所不爭執，
    並有原審依職權向桃園縣政府警察局桃園分局調取本件車禍
    事故之道路交通事故調查報告表、交通事故談話紀錄表、現
    場照片附卷可資佐證，上訴人此部分主張堪信為真實。
三、上訴人復主張本件車禍係因被上訴人駕駛車輛未停讓已進入
    路口且已逾中心線之上訴人所駕駛系爭車輛所致，被上訴人
    則抗辯其就本件車禍發生並無過失，惟查：
（一）上訴人於警訊時稱：其於前開時、地，駕駛系爭車輛沿桃
      園市縣○路往中山北路方向直行，行經上開交岔路口時，
      車速為時速20至30公里，突然從伊右側縣府路出現一部自
      小客車，雖左閃但仍被對方撞到對向車道，致系爭車輛右
      側車身受損等語；於原審訊問時則陳稱：確有於上開時、
      地駕駛系爭車輛行經系爭交岔路口，其行駛方向之號誌為
      閃紅燈等語（見原審卷第27頁、第81頁至第83頁）。而被
      上訴人則於警訊時陳述：於前開時、地，駕駛車號LM-413
      3 號自用小客車由桃園市縣○路往民安路方向行駛，行經
      上開交岔路口時，從其左側縣府路出現一部自小客車，其
      雖右閃惟仍遭對方撞到，其車左前葉子板、前保險桿及引
      擎蓋受損等語；並於原審訊問時稱：當天行進方向與對方
      行進方向垂直，車速約30公里，行至肇事路口時有踩煞車
      ，是對方屬閃紅燈的支線道卻未停車讓其先行，造成本件
      車禍，其並無過失等語（見原審卷第26頁、第82頁）。佐
      以原審向桃園縣政府警察局桃園分局所調取之道路交通事
      故調查報告表、現場照片五張顯示：肇事當時天候晴，日
      間自然光線，閃光號誌，動作正常，上訴人所駕駛之系爭
      車輛行向為閃光紅燈，被上訴人駕駛之車輛行向為閃光黃
      燈，路口內為網狀線，本件車禍發生後，上訴人所駕駛之
      系爭車輛係逆向停於中山北路往縣府路之車道上，車身右
      前車門部位凹損，而被上訴人所駕駛之車輛則斜停於該路
      口網狀區縣○路往民安路方向車道上，其車頭距離該交岔
      路口起點為4.7 公尺，尚未達該交岔路口中心線位置，其
      車頭左前方保險桿處有擦撞痕跡等情，足認被上訴人駕駛
      自用小客車沿縣府路往民安路之幹線道，行至其行向為閃
      光黃燈之系爭交岔路口時，上訴人駕駛系爭車輛已進入該
      交岔路口，嗣系爭車輛行駛進入被上訴人行向車道，即遭
      被上訴人所駕駛車輛車頭前方左側撞及系爭車輛右前側車
      身，被上訴人駕駛車輛向右閃避滑行，上訴人駕駛系爭車
      輛則因向左閃避並遭被上訴人車輛撞擊而往左前方移動，
      停於對向車道上，應屬無疑，上訴人主張其已通過該交岔
      路中心點始遭被上訴人撞擊往前推擠一情，應堪採信。
（二）按汽車行駛時，駕駛人應注意車前狀況，並隨時採取必要
      之安全措施；汽車行駛至交岔路口，其行進、轉彎應遵守
      燈光號誌之指示，道路交通安全規則第94條第3 項、第10
      2 條第1 項第1 款分別定有明文。又閃光黃燈表示「警告
      」，車輛應減速接近，注意安全，小心通過，閃光紅燈表
      示「停車再開」，車輛應減速接近，先停止於交岔路口前
      ，讓幹道車優先通行後認為安全時，方得續行，道路交通
      標誌標線號誌設置規則第210 條第1 項亦有規定。被上訴
      人駕車行駛至上開設有閃光號誌之交岔路口，其行向為閃
      光黃燈，即應注意車前狀況，隨時採取必要之安全措施，
      且應遵守閃光黃燈號誌之指示，減速接近該路口，而依前
      開說明，當時天候晴、日間自然光、閃光號誌運作正常，
      尚無不能注意車前狀況與燈光號誌指示之情事，且由兩車
      撞擊位置顯示，當時上訴人所駕駛系爭車輛由縣府路往中
      山北路直行駛入該路口，已穿越一個車道，甫進入第二個
      車道即被上訴人行駛之車道內，始為被上訴人所駕駛小客
      車車頭前方左側撞及系爭車輛車前右側車身，顯然上訴人
      應早於被上訴人進入該交岔路口，被上訴人如有注意車前
      狀況，即有充分時間採取必要之安全措施，小心通過，被
      上訴人並非不能注意及此，然仍以時速30公里速度前行通
      過該路口，其車頭前方左側因而撞及系爭車輛右前側車身
      ，系爭車輛於被撞後猶往前推擠，可見撞擊時被上訴人車
      輛仍有相當之速度，是被上訴人未注意上訴人已先駕駛系
      爭車輛進入路口之車前狀況，並採取必要之安全措施，亦
      未依規定減速接近，因而肇事，自有過失。而上訴人駕駛
      系爭車輛行經上開設有閃光號誌之交岔路口，其行向為閃
      光紅燈，即應注意車前狀況，隨時採取必要之安全措施，
      且應遵守閃光紅燈之指示，先停止於交岔路口前，讓幹道
      車優先通行後認為安全時，方得續行，且依前開說明，並
      無使之不能注意車前狀況與號誌指示之情事，上訴人即非
      不能注意，上訴人雖主張：其通過上開路口時，視線範圍
      內並無車輛，係被上訴人超速突然衝過路口云云，然當時
      幹道上確有被上訴人駕駛自小客車直行駛近該路口，業如
      前述，佐以上訴人自承本件車禍發生當時正值上班上學交
      通尖峰時段，該路段復為桃園縣桃園市○○○○路段，車
      流量甚大，且上訴人就其主張被上訴人以時速50至60公里
      超速行駛乙節復未舉證明之，自非可採。查依兩車撞擊位
      置，上訴人確早於被上訴人進入上開交岔路口，惟其應減
      速接近並先停止讓幹道車優先通行後認為安全時，方續行
      車，其因未遵守致與行駛於幹道之被上訴人駕駛車輛發生
      撞擊，是上訴人亦有疏未注意幹道上有直行車行近該路口
      之車前狀況，採取必要之安全措施，且未讓幹道車優先通
      行後認為安全時方續行之過失，兩造主張抗辯無過失云云
      ，均無足採。再依上開情事研判，上訴人駕駛系爭車輛由
      閃光紅燈支線道駛出未讓幹道車先行，復未注意車前狀況
      之過失駕駛行為為肇事主因，被上訴人駕駛自小客車行經
      閃光黃燈交岔路口未減速慢行且未注意車前狀況則為肇事
      次因，此經送請臺灣省桃園縣區車輛行車事故鑑定委員會
      及台灣省車輛行車事故覆議鑑定委員會鑑定，亦均同是認
      ，此有台灣省桃園縣區車輛行車事故鑑定委員會93年4 月
      30日府車鑑桃字第0930045 號函附之鑑定意見書及台灣省
      車輛行車事故覆議委員會93年7 月14日府議字第9320513
      號函在卷可憑，本院審核本件車禍兩造之過失程度，認本
      件車禍之發生，應由上訴人負擔70% 責任，被上訴人負擔
      30% 為當。
四、按因故意或過失，不法侵害他人之權利者，負損害賠償責任
    ；又不法毀損他人之物者，被害人得請求賠償其物因毀損所
    減少之價額；損害賠償，除法律另有規定或契約另有訂定外
    ，應以填補債權人所受損害及所失利益為限，民法第184 條
    第1 項前段、第196 條、第216 條第1 項分別定有明文。經
    查，本件被上訴人駕駛車輛行經上開閃光黃燈之交岔路口，
    疏未減速慢行及未注意車前狀況，致撞及上訴人駕駛之系爭
    車輛並造成損失，已如前所述，是依前揭之規定，上訴人自
    得向被上訴人請求損害賠償，經審酌上訴人得請求之金額如
    下：
（一）系爭車輛交易價值減損：
      上訴人主張系爭車輛於本件車禍事故發生前原仍有550,00
      0 元之交易價值，但因本件車禍事故致車身嚴重受損，經
      大桐公司估算欲回復原狀所需之修理費高達235,182 元，
      且系爭車輛右側車身嚴重凹損，中柱受損，安全堪慮，遂
      在大桐公司建議下以300,000 元出售系爭車輛，是系爭車
      輛因遭被告撞擊致交易價值減損250,000 元，因之請求被
      上訴人給付235,182 元等語，業據提出報價單及證明書為
      證。查汽車經撞擊後，雖經修護，但仍會導致交易價格減
      少之損失，此乃公眾週知之事實，是上訴人主張其所有車
      輛遭被上訴人駕車撞擊，右車身部分受有嚴重損害，縱經
      修理回復原狀，然該車之交易價值已因此有所貶值之情，
      核與交易常情相符，自堪採信。次查，上訴人主張系爭車
      輛之交易市價於肇事前原為550,000 元，然因系爭車禍碰
      撞而僅能以300,000 元出售，貶值250,000 元之事實，業
      據提出大桐公司證明書一紙為證，且經證人即大桐公司員
      工許明文於原審到庭結證稱：上訴人所提出之證明書為其
      所出具，是根據權威車訊雜誌、進車訊（現改名為「鑑價
      師」）所記載之行情，再口頭詢問某一家中古車商類似系
      爭車輛之同款汽車交易價格，而認定系爭車輛於事故發生
      前應具有550,000 元之價值等語（見原審93年12月29日言
      詞辯論筆錄），佐以系爭車輛為BMW318ISA 型，於85年6
      月出廠，同年9 月14日領牌使用，迄於本件車禍事故發生
      時已使用7 年6 月等情，此有上訴人提出之行車執照影本
      附卷可稽，被上訴人固提出鑑價師月刊59期內容謂系爭車
      輛同型車之中古市價僅420,000 元云云，然鑑價師月刊上
      對與系爭車輛同型車之車價內容僅係供汽車商業同業於鑑
      定中古車價之基本參考資料，實際上於鑑定特定車輛中古
      車價時，猶需視該車使用者職業、年齡、性別（牽涉使用
      者之駕駛習慣）、車況、保養紀錄、使用里程數而各有差
      異，系爭車輛係供大傑聯合法律事務所執行律師業務交通
      代步使用且系爭車輛因自購入起即由大桐公司提供保養服
      務，是大桐公司對系爭車輛之車況自然知之甚詳，故大桐
      公司依鑑價師月刊之中古車價資料並佐以系爭車輛之實際
      使用現況，而認系爭車輛於本件車禍發生當時之交易價值
      為550,000 元，難謂不實，被上訴人所辯尚難採信。是上
      訴人主張系爭車輛因本件車禍事故導致交易價值減損250,
      000 元，而僅請求235,182 元，應堪採信。
（二）交通費損失：
      上訴人主張其於等候修復及出售期間即自92年12月31日起
      至93年1 月16日止，無車可用，因執行律師業務之需要而
      搭乘計程車，支出交通費用33,780元，並提出計程車專用
      收據、台灣高等法院刑事庭通知書及民事庭通知書、刑事
      報到單、民事報到單、國立交通大學課程時間表、台灣新
      竹地方法院刑事報到單、本院執行處函、本院民事庭函、
      台灣台北地方法院檢察署通知書、本院民事庭通知書、本
      院民事報到單、協商程序筆錄為證，被上訴人則予以否認
      。經查，系爭車輛因本件車禍致右側車身受損，而需進廠
      修復，是上訴人主張因此無車可用即堪採信，又上訴人係
      執業律師，系爭車輛平日係供其經營之大傑聯合法律事務
      所執業使用，有上訴人提出扣繳單位設立登記申請書、行
      車執照為證，是上訴人於系爭車輛受損送修期間，為執行
      大傑聯合法律事務所之律師業務自有搭乘其他交通工具之
      必要，上訴人主張於系爭車輛等待修車期間改乘同屬小客
      車之計程車，核與上訴人於車禍發生前執行大傑聯合法律
      事務所業務之交通方式相當，應予准許，至被上訴人抗辯
      尚有其他較便宜之大眾運輸交通工具，固屬真實，惟上訴
      人於本件車禍發生前既係以系爭車輛作為執行大傑聯合法
      律事務所業務之交通工具，殊無因本件車禍而強令上訴人
      降低執業品質及增加執行業務之不便，是被上訴人所辯尚
      非可採。然查，系爭車輛於車禍後送交大桐公司修車，待
      修期間前2 至3 日先行估價，因估算之修車費用過高，復
      有安全上顧慮，經大桐公司建議，系爭車輛未進行修理，
      上訴人直接出賣予大桐公司等情，此為上訴人所自承，並
      經證人許明文於原審證述甚詳（見原審卷第95頁），則上
      訴人於系爭車輛送交大桐公司3 日後，大桐公司即估價完
      成，上訴人已知系爭車輛修車費用甚高，而上訴人於出賣
      前復始終未令大桐公司實際進行修車，顯然上訴人於系爭
      車輛經大桐公司估算修車費用後，已不擬修復系爭車輛而
      欲以出售。查訂定買賣時，買賣雙方處於對立之狀態，買
      方希望以低價買入，賣方則欲尋求較高之售價，買賣契約
      成立時間全繫諸於買賣雙方何時達成意思合致，而此等待
      買賣契約合致期間所增加之交通費用支出與被上訴人之侵
      權行為無直接因果關係，是本件除系爭車輛送交大桐公司
      待修期間即92年12月31日起至93年1 月3 日止進行估價程
      序，上訴人搭乘計程車執行業務與被上訴人之侵權行為有
      直接因果關係外，上訴人主張自93年1 月4 日起93年1 月
      16日止之期間，實係上訴人為將系爭車輛出賣尋找適合買
      主之等待期間，上訴人於此期間支出交通費用與被上訴人
      之侵權行為無關，上訴人請求被上訴人給付此部分之交通
      費用，尚非可採。再查，上訴人於92年12月31日前往台灣
      高等法院執行律師業務，往返計程車資1,780 元，有上訴
      人提出台灣高等法院刑事通知書及計程車專用收據為證，
      且據負責搭載上訴人之計程車司機戊○○到庭證述屬實，
      自堪採信。至上訴人主張93年1 月1 日自桃園前往台北、
      新竹、再返回桃園，支出計程車資3,780 元，並未舉證此
      部分之車資支出與執行大傑聯合法律事務所之業務有關；
      93年1 月2 日至新竹市國立交通大學授課，支出計程車資
      2,480 元，係上訴人於執行大傑聯合法律事務所業務以外
      個人兼職收入，核與執行系爭車輛所屬大傑聯合法律事務
      所之業務無關，自非因系爭車輛受損所生之損害；93年1
      月3 日上訴人至桃園縣內壢參加喜宴、因法律顧問身分至
      桃園縣中壢市出席桃園機車公會開會及至桃園假日大飯店
      出席資源回收公會開會，共支出計程車資890 元，就執行
      大傑聯合法律事務所之法律顧問業務部分未據上訴人提出
      任何證明，而參加喜宴則屬上訴人個人社交活動，亦與執
      行大傑聯合法律事務所業務無關，亦無從准許。
（三）再按損害之發生或擴大，被害人與有過失者，法院得減輕
      賠償金額，或免除之，民法第217 條第1 項定有明文。依
      前所述，兩造就本件車禍之發生均有過失，且應由被上訴
      人負擔30% 過失責任，從而，依上開比例計算，上訴人得
      請求被上訴人給付之賠償金額，應為71,089元（計算式為
      ：〈235,182 ＋1,780 〉×0.3 ＝71,089，元以下四捨五
      入），逾此部分請求，則屬無據，不應准許。
五、綜上所述，上訴人依民法侵權行為之法律關係，請求被上訴
    人給付71,089元及自起訴狀繕本送達被上訴人之翌日即93年
    3 月9 日起至清償日止，按週年利率5%計算之利息，為有理
    由，應予准許；逾此部分之請求，尚屬無據，應予駁回。原
    審就上開應准許超過47,036元之24,053元部分，為上訴人敗
    訴之判決，尚有未洽，上訴意旨就此部分求予廢棄改判，為
    有理由，爰由本院予以廢棄改判如主文第2 項所示。至於上
    訴人之請求不應准許部分，原判決為上訴人敗訴之判決，經
    核於法並無不合，上訴意旨求予廢棄改判，為無理由，應駁
    回其上訴。
六、據上論結，本件上訴為一部有理由，一部無理由，依民事訴
    訟法第436 條之1 第3 項、第450 條、第449 條第1 項、第
    79條，判決如主文。
中　　華　　民　　國　　94　　年　　8 　　月　　9　　日
                  民事第一庭審判長法　官　郭琇玲
                                  法　官　林曉芳
                                  法　官　賴惠慈
上列正本證明與原本無異
本件不得上訴。
中　　華　　民　　國　　94　　年　　8 　　月　　9 　　日
                                  書記官　黃泰能
